【裁判字號】    94,保險,45
【裁判日期】    951031
【裁判案由】    給付保險金
【裁判全文】
臺灣臺北地方法院民事判決              94年度保險字第45號
原      告  丙○○
                        號
訴訟代理人  劉孟錦律師
複代理人    許博森律師
            郭睦萱律師
            歐翔宇律師
被      告  國華人壽保險股份有限公司
法定代理人  甲○○
訴訟代理人  乙○○
上列當事人間請求給付保險金事件，本院於九十五年十月二十四
日言詞辯論終結，判決如下：
    主  文
被告應給付原告新台幣壹佰萬元及自民國九十三年八月三十一日
起至清償日止，按週年利率百分之十計算之利息。
訴訟費用由被告負擔。
本判決於原告以新台幣拾萬仟元供擔保後，得假執行。被
告以新台幣壹佰萬元預供擔保，得免為假執行。
    事實及理由
一、原告方面：
（一）緣訴外人廖富美為台北市派報業職業工會會員，前開工會
      於民國（下同）93年4月1日以廖富美為被保險人，向被告
      投保團體保險商品，意外傷害保險金額為新台幣（下同）
      1,000,000元，並指定原告為保險受益人（原告為廖富美
      之長女，且為唯一法定繼承人）。93年7月22日被保險人
      廖富美於家中意外跌倒，傷及頭部，不幸死亡，依據相驗
      屍體檢驗員解剖檢驗結果，廖富美死亡時間應為同年月23
      日上午12時39分，死亡原因乃「於家中跌倒」，造成「頭
      部鈍力性傷害」，致「頭顱損傷」，此有高雄地檢署相驗
      屍體證明書可證。原告以保險受益人之身分，於93年8月
      15 日向被告請求保險給付。詎料，被告竟以被保險人廖
      富美之死亡非屬意外事故範疇而拒絕理賠，原告不得已始
      提起本件訴訟。
（二）被保險人廖富美確為意外死亡：
    1.被告辯稱：「被保險人為洗腎病患，曾四度進臺大醫院，
      依臺大醫院病例，被保險人有蜘蛛網膜下腔出血症狀及高
      血壓、糖尿病、腎病等疾病…」云云。惟查，被保險人雖
      於數年前患有高血壓、糖尿病及腎病，並有洗腎之病例紀
      錄，惟被保險人係在家中意外跌倒，傷及頭部後不幸死亡
      ，並非因病死亡，亦非因病跌倒後死亡，故被保險人之病
      史無礙於本件意外傷害保險金之請求。且參酌鈞院92年度
      保險字第144號判決意旨，被保險人在家中身故，究竟屬
      意外或病死，如有疑義時，即應以作有利於被保險人之解
      釋為原則，況本件被保險人確因跌倒而發生意外死亡。復
      原告提出之高雄地檢署之相驗證明書便有被保險人病史之
      相關記載，原告絕無刻意隱瞞，被告於訴狀中處處影射事
      有蹊蹺云云，顯屬無稽。
    2.被告復稱：「依三總醫院病歷摘要表記載：『診斷病名為
      疑似腦中風合併意外昏迷及呼吸衰竭；據家屬描述為昏倒
      之後跌倒』」云云。惟查，原告係向醫院陳述，93年7月
      22日下午，被保險人於客廳意外跌倒後，撞及頭部後昏倒
      。原告從未向醫生表示「母親昏倒之後跌倒」等語。並業
      已提出相驗證明書，證明被保險人係意外致死，若被告抗
      辯其事實，應由被告負舉證責任。惟被告前開主張亦無法
      為其有利之證明，況三總醫院病歷摘要表上，有關「引致
      病症原因欄」醫生是勾選「意外傷害所致」，而非勾選「
      疾病」，而原告填製之「理賠給付申請書」上記載事故經
      過為「在家中跌倒」，亦可作為被保險人意外致死之證明
      。
    3.末查，被告雖聲請鈞院函請行政院衛生署醫事審議委員會
      鑑定，然經該委員會以衛署醫字第0940218907號函覆略稱
      ：「所詢廖君之醫療爭議並非醫事審議委員會之鑑定範圍
      ，建請逕向診該員之醫院或醫師詢問」可知，被保險人之
      死亡原因，應以死亡時在場之醫師或醫院之判斷為準，始
      為允洽。參以原告所提之相驗證明書及被告提出之三總醫
      院病歷摘要均載明被保險人之死亡係出於「意外」，益證
      保險人不得拒絕給付保險金。
    4.被告雖援引兩則法院判決。惟查，該兩則判決之案情與本
      件之情形迥異，自無供本件參酌餘地。有關83年度台上字
      第123號判決之內容，乃被保險人本身有癲癇，因癲癇發
      作而死，與本件被保險人係跌倒後撞擊頭部意外致死之情
      形不同；另有關81年度台上字第2285號判決，乃被保險人
      頭部並無外傷，經專業機構鑑定後認定死於中風，與本件
      經法醫解剖相驗後，結果為被保險人頭部有外傷，死亡之
      先行原因為跌倒，亦全然不同。
（三）按保險人應於要保人或被保險人交齊證明文件後，於約定
      期限內給付賠償金額。無約定期限者，應於接到通知後15
      日內給付之。保險人因可歸責於自己之事由致未在前項規
      定期限內為給付者，應給付遲延利息年利1分。保險法第3
      4條定有明文，本件原告已於93年8月15日備齊文件後向被
      告提出理賠之申請，依法被告應於15日內即93年8月30日
      前給付，被告未為給付，應自93年8月31日起負遲延責任
      ，並按年息10%計算給付遲延利息。
（四）訴之聲明：
    1.被告應給付原告1,000,000元，及自93年8月31日起至清償
      日止，按年息10％計算之利息。
    2.原告願供擔保，聲請宣告假執行。
二、被告則以：
（一）原告舉高雄地檢署相驗屍體證明書「死亡原因」欄之記載
      為證，主張被保險人於93年7月22日「在家中跌倒」造成
      「頭部鈍力性傷害」，致「頭顱損傷」，延至翌日中午不
      幸身故，其死亡原因乃係由於意外事故所致云云。然查，
      該證明書上所載死者廖富美之戶籍地雖為「高雄市○○區
      ○○街90號」，但事實上被保險人為末期之洗腎病患，一
      向均依居在「台北縣中和市○○街25巷15弄11之1號」其
      女即原告家中養病，並於90至91年間曾4度住進臺大醫院
      ，原告稱被保險人於「家」中跌倒，即係指其所居住之中
      和市○○街寓所，發生時間約93年7月22日下午3時許，由
      於地緣關係，就近送三軍總醫院汀州院區急診，依該院病
      歷摘要表記載，到院時間為當日15時47分，其「主訴」欄
      載稱「據病患家屬描述為昏倒之後跌倒，意識昏迷送至本
      院汀州急診室」，診斷病名為「疑似腦中風合併意識昏迷
      及呼吸衰竭」，該院最後所為處置：「因為需要腦部電腦
      斷層檢查進一步診斷，建議轉診至內湖國醫中心，但家屬
      要求轉臺大醫院，於當日16時35分聯絡臺大醫院轉院」。
      臺大醫院病歷摘要顯示被保險人有蜘蛛網膜下腔出血之症
      狀及高血壓、糖尿病、末期腎病等痼疾，「出診主訴」欄
      亦有被保險人係暈眩跌倒之記載。嗣經臺大醫院竭力救治
      無效，家屬決定「回高雄老家斷氣，故送往高雄長庚斷氣
      身亡」。
（二）依三總及臺大醫院之病歷摘要，被保險人係因腦中風而昏
      倒於中和市原告家中，而高雄地檢署法醫師當時尚遠在
      400公里以外，焉有可能目擊被保險人在中和市原告家中
      跌倒情形，是其於相驗屍體證明書所為之該項記載，明係
      出於原告不實之提供，自不足信。最高法院83年度台上字
      第123號、81年度台上字第2285號裁判可供為本案之鏡照
      。
（三）原告援引保險法第54條主張「被保險人在家中身故，究竟
      屬意外死亡或病死，如有疑義時，即應以有利於被保險人
      之解釋為原則」。惟查，保險法第54條之立法目的在於規
      範保險契約本身文字有疑義時，始有其適用。而本件爭點
      在於被保險人究為「意外死亡」抑係「病死」，此乃「事
      實」問題，而非文字上發生疑義，原告贅引上開法條，顯
      與訴訟宏旨無關。
（四）原告引述三總醫院病歷摘要表上「引致病症原因」欄，醫
      師勾選為「意外傷害所致」，亦可作為被保險人意外死亡
      之證明。惟綜觀該病歷摘要表，「日期」欄載明「93年7
      月22日15時47分來診，93年7月22日16時35分離院」，可
      知被保險人停留醫院時間甚短，在尚未進一步檢查前，判
      斷上僅能引用病患家屬口頭陳述，故病史欄只能用「1.疑
      似跌倒後，頭部外傷。2.意識昏迷，疑似腦出血。」等疑
      似之詞，此項未經深入檢查所作之初步判斷，不足為有利
      原告主張之證據，
（五）原告主張被保險人經法醫解剖判定頭部有外傷，且死亡之
      先行原因為跌倒云云。惟查，原告從臺大醫院運送瀕死之
      被保險人至高雄，待其命終報官相驗再經解剖，種種過程
      均不合常理。至臺大醫院病歷摘要記載被保險人有蜘蛛網
      膜下腔出血之症狀及高血壓、糖尿病、末期腎病等痼疾；
      按「蜘蛛網膜下腔」係位於腦殼的第三層，受到頭骨、硬
      膜、蜘蛛膜等之保護，除非頭部受嚴重之傷害，否則自不
      容易出血，一般多肇因於高血壓或先天性腦血管瘤破裂，
      少部分是因先天性腦血管動靜脈畸形所造成。對照被保險
      人所做電腦斷層檢查結果亦無任何嚴重之頭部外傷之治療
      紀錄，顯見此次事故應係疾病引起，則原告所舉之相驗證
      明書所作死因推定即非無疑。是原告未能證明被保險人係
      因意外傷害事故致死，其訴顯非有理。
（六）答辯聲明：
    1.原告之訴駁回。
    2.如受不利判決，被告願供擔保聲請免為假執行。
三、本件被告國華人壽保險股份有限公司之法定代理人於訴訟進
    行中由翁一銘變更為甲○○，此有公司基本資料查詢表在卷
    可稽，是甲○○依法聲明承受訴訟，應予准許。
四、兩造不爭執事項：
  1.訴外人廖富美為原告之母親，生前為台北市派報業職業工會
    會員，工會於93年4月1日以廖富美為被保險人，並指定原告
    為受益人，向被告投保團體保險商品，意外傷害保險金額為
    100萬元。
  2.被保險人廖富美於93年7月22日15時47分至國防醫學院三軍
    總醫院汀州院區（以下簡稱三總汀州院區）急診室就診，同
    日16時35分離院轉往國立臺灣大學醫學院附設醫院（以下簡
    稱臺大醫院），並在臺大醫院接受腦部電腦斷層檢查，嗣93
    年7月23日下午12時39分於高雄自宅死亡，死亡後經法醫相
    驗後於93年7月30日開立臺灣高雄地方法院檢察署相驗屍體
    證明書。
  3.原告以保險受益人之身分，於93年8月15日向被告提出申請
    ，請求給付意外死亡保險金100萬元，被告迄今仍未給付。
五、本件原告主張訴外人廖富美為原告之母親，生前為台北市派
    報業職業工會會員，工會於93年4月1日以廖富美為被保險人
    ，並指定原告為受益人，向被告投保團體保險商品，意外傷
    害保險金額為100萬元，嗣廖富美已於於93年7月23日下午12
    時39分死亡等事實，此有原告提出之團體保險保單、台北市
    派報職業工會會員證明書、台灣高雄地方法院檢察署相驗屍
    體證明書等件影本在卷為證，且為被告所不爭執，應堪信實
    ，惟被告否認被保險廖富美之死亡原因為意外死亡，並指稱
    被保險人廖富美是腦中風所導致之死亡，不符契約所訂「意
    外」範疇云云，惟查：
（一）依原告所提出93年7月30日台灣高雄地方法院檢察署相驗
      屍體證明書記載，被保險人廖富美死亡先行原因為(1)頭部
      鈍力性傷害(2)在家中跌倒，直接引起死亡之原因為「顱腦
      部損傷」，死亡方式為「意外」，而此相驗屍體證明書，
      係經法醫2次相驗後所得之結論而為記載，另依相驗卷中
      臺灣高雄地方法院檢察署驗斷書（附卷為證）所載，死者
      廖富美頭枕部血腫1處，可觸摸出，除此以外，檢視其他
      身體部位，無可疑之新舊外傷，由此足證被保險人廖富美
      確實頭部受有鈍力性傷害，其顱腦部受有損傷無訛。
（二）本院依被告之聲請函請臺大醫院鑑定被保險人廖富美之死
      亡原因，經該院於95年7月11日以校附醫秘字第095020554
      1號函覆本院鑑定結果，依其函文內容所載「(一)廖富美（
      以下簡稱廖君）之死亡原因為93年6月22日（應是93年7月
      22日之誤載）所發生之顱內出血（蜘蛛膜下腔出血，硬腦
      膜下出血）致腦疝脫，呼吸衰竭致死。
      (二)顱內出血之原因可能為自發性或外傷性引起，由於廖君
      為尿毒症及高血壓患者，故係有可能為自發性引起；惟依
      所附之93年6月22日（應是93年7月22日之誤載）電腦斷層
      資料，可見右側有明顯頭皮血腫，因此縱使僅有輕微跌倒
      ，就有可能導致如此嚴重之顱內出血死亡，故外傷性引起
      之顱內出血可能性更高。(三)此類病患任何輕微撞擊均可能
      導致如此嚴重之顱內出血，例如滑倒即可。」等內容觀之
      ，鑑定單位綜合上情，認定被保險人廖富美雖有可能因病
      引發自發性之顱內出血，但因被保險人廖富美之腦部斷層
      資料所示，其右側頭部有明顯頭皮血腫，可見其頭部應是
      受有撞擊，並判斷其外傷性引起之顱內出血可能性更高，
      是原告主張被保險人廖富美係因意外傷害事故而致死亡，
      並非由疾病引起之外來突發事故而死亡，洵屬可採。
（三）關於被告所提出之三總醫院之病歷摘要，其上「主訴」欄
      記載：「據病患家屬描述為昏倒之後跌倒，意識昏迷，送
      至本院汀州急診室」，於「診斷病名」記載：「疑似腦中
      風合併意識昏迷及呼吸衰竭」部分，經本院發函向三總醫
      院函詢，業經該院於95年9月22日以集逵字第1950015989
      號函覆本院：「．．．三病歷摘要之主訴，係由病患家屬
      得知（因病患本人當時意識昏迷），由急診醫師及護理人
      員共同記載於急診病歷。．．．五其疑似腦中風之依據，
      係臨床上之臆測（如：意識昏迷、主訴頭部外傷、血液透
      析病患、血壓偏高、呼吸緩慢、瞳孔左右側不等大小，具
      多項中風危險因子者）；然必須依靠腦部電腦斷層掃描檢
      查方能確定診斷。」之內容所示，可證該院當日病歷資料
      中「診斷病名」欄位記載「疑似腦中風」，係其臨床上之
      臆測，因該院對病患廖富美未曾為腦部電腦斷層掃描檢查
      ，其臆測之結果，尚無足採。至於上開病歷資料中「主訴
      」之記載，原告已否認曾向該院急診醫生或護理人員陳述
      病患廖富美是「昏倒之後跌倒」，惟參酌一般醫院之急診
      部門，因病患之狀況大多危急，故醫生及護理人員之看診
      程序及處理，均有時間之急迫性，所以對於「主訴」欄位
      之記載，是否全然與事實相符，不無疑問，是被告單純以
      三總醫院之病歷資料「主訴」欄位有記載被保險人廖富美
      「昏倒之後跌倒」之內容，即指稱被保險人廖富美係因病
      引發腦中風死亡，洵屬無據，委無足採。
六、綜上所述，本件系爭團體保險之被保險人廖富美確因意外而
    死亡，依系爭團體傷害保險條款第6條約定「被保險從於本
    契約有效期間內遭受第5條約定之意外傷害事故，自意外傷
    害事故發生之日起180日以內死亡者，本公司按保險金額給
    付身故保險金。」之旨，被告自應給付保險金100萬元，原
    告既為該保險契約之受益人，自得向被告請求給付，因原告
    已於93年8月15日向被告提出申請，依保險法第34條之規定
    ，被告應於接到通知後15日內給付，如逾期未為給付，應給
    付年息10%之遲延利息，從而，原告訴請被告應給付原告100
    萬元及自93年8月31日起至清償日止，按年息10%計算之利息
    ，洵屬有據，為有理由，應予准許。
七、兩造其餘之攻擊或防禦方法及未經援用之證據，經本院斟酌
    後，認為均不足以影響本判決之結果，自無逐一詳予論駁之
    必要，併此敘明。
八、假執行之宣告：
    兩造陳明願供擔保請為宣告假執行或免為假執行，經核均與
    規定相符，爰分別酌定相當之擔保金額予以宣告。
九、結論：原告之訴為有理由，依民事訴訟法第78條、第390條
    第2項、第392條，判決如主文。
中    華    民    國    95    年    10    月    31    日
                  民事第五庭    法  官  陶亞琴
以上正本係照原本作成
如對本判決上訴，須於判決送達後20日內向本院提出上訴狀
中    華    民    國    95    年    10    月    23    日
                                書記官  吳芳玉


司法院資訊處製作；財團法人民間司法改革基金會備份。
